【裁判字號】    93,訴,311
【裁判日期】    950420
【裁判案由】    清償債務
【裁判全文】
臺灣桃園地方法院民事判決
原      告    華南商業銀行股份有限公司
法定代理人    甲○○
訴訟代理人    丙○○
              乙○○
被      告    豪信國際有限公司即豪信電器有限公司
兼法定代理人  己○○
                        QLD.
被      告    丁○○
兼上列1人
訴訟代理人    戊○○  住同上
上 列 2 人
訴訟代理人    游能宜  住同上
              周美玲律師
上列當事人間請求清償債務事件，本院於民國95年4 月6 日言詞
辯論終結，判決如下：
    主  文
被告豪信國際有限公司、己○○應連帶給付原告新臺幣佰伍拾
伍萬壹仟柒佰柒拾玖元及如附表所示之利息、違約金。
被告戊○○、丁○○在新臺幣肆佰捌拾萬元之範圍限度內，應與
被告豪信國際有限公司、己○○連帶給付原告前項新臺幣佰伍
拾伍萬壹仟柒佰柒拾玖元及如附表所示之利息、違約金。
原告其餘之訴駁回。
訴訟費用由被告連帶負擔。
    事實及理由
壹、程序部分：
一、按當事人喪失訴訟能力或法定代理人死亡或其訴訟權消滅者
    ，訴訟程序在有法定代理人或取得訴訟能力之本人承受訴訟
    以前當然停止，民事訴訟法第170 條定有明文。經查，原告
    之原法定代理人為許德南，但於訴訟中變更法定代理人為甲○○，揆諸前揭說明，原告聲明由現任法定代理人甲○○承
    受訴訟，於法有據，應准許之。
二、本件被告豪信國際有限公司（下稱被告豪信公司）、己○○
    經合法通知，未於言詞辯論期日到場，核無民事訴訟法第38
    6 條所列各款情形，爰依原告之聲請，由其一造辯論而為判
    決。
三、按訴狀送達後，原告不得將原訴變更或追加他訴，但擴張或
    減縮應受判決事項之聲明者，不在此限，民事訴訟法第255
    條第1 項第3 款定有明文。本件原告起訴時原請求如附表編
    號3之遲延利息為年息7.687 %，嗣於訴訟繫屬中將此遲延利
    息之利率減縮為年息7.16%（見本院卷(一)第113頁），經核其
    此部分聲明變更僅單純減縮應受判決事項之聲明，合於民事
    訴訟法第255條第1項第3款之規定，應予允許。
貳、實體部分：
一、原告起訴主張：
  (一)被告豪信公司於民國88年8 月30日邀同其餘被告己○○、戊○○、丁○○3 人為連帶保證人簽訂保證書（見本院卷(一)第
    52頁），約定渠3 人就被告豪信公司對於原告現在（包括過
    去所負現在尚未清償）及將來所負之借款、票據、透支、墊
    款、保證、損害賠償等及其他一切債務以新臺幣（下同）48
    0 萬元為限額（含本金、及其利息、遲延利息、違約金、損
    害賠償、及其他從屬於主債務之負擔），願與主債務人豪信
    公司負連帶清償之責任。嗣被告豪信公司即向原告借款而簽
    立下述4 份借據，被告己○○、戊○○、丁○○3 人並均在
    4 份借據中蓋章擔任連帶保證人（見本院卷(一)第10頁至13頁
    ）：
    1.於91年8 月21日向原告借款200 萬元，約定借款期間自91
      年8 月21日起至92年8 月12日止，到期即將借款本金一次
      清償，利息依原告之基本放款利率加年息1.15% 計算按月
      計付，嗣後利息並隨原告基本放款利率變動而機動調整（
      本筆原告得請求之利率為年息8.31%）。 除依約計算利息
      外，如逾期清償在6 個月以內者，按上開利率10 %，超過
      6 個月部分，按上開利率20% 加付違約金。被告豪信公司
      僅付息至92年5 月21日止，其餘借款本金、利息、違約金
      均未獲清償。
    2.於92年1 月3 日向原告借款40萬元，約定借款期間自92年
      1 月3 日起至92年4 月30日止，到期即將借款本金一次清
      償，利息依原告之基本放款利率加年息3.972%計算按月計
      付，嗣後利息並隨原告基本放款利率變動而機動調整（本
      筆原告得請求之利率為年息7.647%）。除依約計算利息外
      ，如逾期清償在6 個月以內者，按上開利率10% ，超過6
      個月部分，按上開利率20% 加付違約金。被告豪信公司僅
      付息至92年8 月29日止，上開借款除獲償部分本金外，其
      餘本金332,438 元及利息、違約金均未獲償。
    3.於92年1 月24日向原告借款16萬元，約定借款期間自92年
      1 月24日起至92年5 月22日止，到期即將借款本金一次清
      償，利息依原告之基本放款利率計算按月計付，嗣後利息
      並隨原告基本放款利率變動而機動調整（本筆原告得請求
      之利率為年息7.16%）。 除依約計算利息外，如逾期清償
      在6 個月以內者，按上開利率10% ，超過6 個月部分，按
      上開利率20% 加付違約金。被告豪信公司僅付息至92年8
      月29日止，上開借款除獲償部分本金外，其餘本金149,34
      1 元及利息、違約金均未獲償。
    4.於92年3 月4 日向原告借107 萬元，約定借款期間自92年
      3 月4 日起至92年7 月1 日止，到期即將借款本金一次清
      償，利息依原告之基準利率加年息4.01% 計算按月計付，
      嗣後利息並隨原告基準利率變動而機動調整（本筆原告得
      請求之基準利率為年息7.764%）。除依約計算利息外，如
      逾期清償在6 個月以內者，按上開利率10% ，超過6 個月
      部分，按上開利率20% 加付違約金。被告豪信公司僅付息
      至92年6 月4 日止，其餘本金、利息、違約金均未獲償。
  (二)茲上開借款均已到期，被告豪信公司尚積欠原告如附表編號
    1 至4 所示之本金、利息、違約金，屢經催討無效，被告己○○、戊○○、丁○○為系爭債務之連帶保證人，自應連帶
    給付如附表所示之本金、利息、違約金。爰依民法消費借貸
    及連帶保證之法律關係提起本件訴訟。
  (三)並聲明：被告應連帶給付原告3,551,779 元及如附表所示之
    日起至清償日止，按附表所示之利率計付之利息，暨其逾期
    在6 個月以內部分，按上開利率10% ，逾期超過6 個月部分
    ，按上開利率20% 計付之違約金。
二、被告戊○○、丁○○抗辯：
    被告戊○○、丁○○未曾擔任系爭借款之連帶保證人，亦從
    未接獲原告任何對保確認動作，至原告所提出之88年8 月30
    日保證書其上之戊○○、丁○○簽名均非被告所親簽，且其
    上所蓋之「戊○○」缺角印文，乃被告戊○○於69年間之印
    章，但嗣因該印章缺角，被告戊○○即不再使用，並於78年
    4 月24日向原告申請變更印鑑，改用其他印章作為與銀行往
    來之用。而原告提出之系爭4 紙借據，均無被告戊○○、丁○○在其上簽名或書寫任何文字，僅以簡便印章替代，然被
    告戊○○與銀行間借款習慣，必當親自簽名，本件豈能令被
    告戊○○、丁○○2 人負連帶保證責任。並聲明：駁回原告
    之訴。
三、被告豪信公司、己○○，未曾於言詞辯論期日到場，惟據被
    告己○○所提出之書狀記載，其答辯稱：88年8 月30日之保
    證書及其後之借款，被告戊○○、丁○○均完全不知情，都
    是伊本人單獨向原告辦理，伊願意承擔該負的責任。
四、兩造不爭執事項：
    被告豪信公司向原告借貸如原告所主張之上述4 筆借款，尚
    積欠原告如附表編號1 至4 所示之本金、利息、違約金。（
    見本院卷(一)第113 頁、本院卷(二)第236 頁）。
五、本院判斷：
  (一)原告主張被告豪信公司向原告借貸如上述4 筆借款，尚積欠
    如附表編號1 至4 所示之本金、利息、違約金，而被告己○○為上開借款之連帶保證人，其並在上開4 份借據之連帶保
    證人處用印蓋章乙節，已據原告提出借款約定書影本、借據
    影本4紙 、基本放款利率明細表1 紙、新臺幣放款適用利率
    標準表3紙 、保證書影本1 紙、轉帳支出收入傳票影本8 紙
    、存款往來明細表7 紙、放款往來明細表2 紙、放款部分本
    金利息收回記錄影本4 紙等為證，被告豪信公司、己○○已
    於相當時期受合法通知，而於言詞辯論期日不到場，亦未提
    出書狀爭執，視同自認，從而原告請求被告豪信公司、己○○連帶給付如附表所示之本金、利息、違約金，自屬有理由
    。
  (二)原告主張被告戊○○、丁○○於88年8 月30日簽訂保證書，
    為被告豪信公司對於原告所積欠現存及將來之債務，在480
    萬元之限額內負連帶保證之責，被告戊○○、丁○○則否認
    之，是本件爭點應在於被告戊○○、丁○○是否有於88年8
    月30日簽訂上開保證書而擔任系爭債務之連帶保證人？經查
    ：
    1.證人陳隆佑（本件原告對保人員）證稱：88年8 月30日之
      保證書係伊去對保，當時保證人係針對被告豪信公司在原
      告銀行之債務全部為對保，伊是到被告戊○○、丁○○位
      於桃園縣桃園市○○街的住處去對保，因為己○○說他媽
      媽不方便出門，所以就由伊親自登門對保，對保當時，被
      告戊○○、丁○○2 人都在，在場的還有己○○，被告戊○○、丁○○的印章是由其各人自己拿出的等語綦詳（見
      本院卷(一)第93頁至94頁）。參以，本院將88年8 月30日保
      證書其上被告戊○○之簽名（以下簡稱待鑑文件），連同
      被告戊○○自承其親自簽名於其上之(1)臺灣中小企業銀行
      北桃園分行存款憑條原本共6 紙、(2)其與新竹區中小企業
      銀行94年12月27日借據原本1 份、(3)華南商業銀行91年9
      月29日及76年3 月24日保證書原本2 份、(4)護照1 本等（
      以下簡稱樣本文件）送請法務部調查局作筆跡鑑定，經鑑
      定結果：上開待鑑文件（系爭88年8 月30日保證書）內對
      保簽章格內之「戊○○」簽名，與上述被告戊○○自承其
      親簽之樣本文件上之「戊○○」簽名，其筆劃特徵相同，
      此有95年1 月17日法務部調查局鑑定通知書1 紙附卷可參
      （見本院卷(三)第3 頁），準此，益證證人陳隆佑證稱被告
      戊○○有親自對保之事實，應屬實在。被告戊○○雖仍否
      認該88 年8月30日保證書上簽名為其所為，並請求鑑定機
      關再回覆：上開待鑑文件、樣本文件之簽名是否係「同一
      人所為」？該次鑑定有無就筆壓、筆速之特徵為分析？該
      次鑑定所分別發現之有價值特徵，其符合點及差異點之總
      和及性質為何？等問題。然鑑定機關法務部調查局之鑑定
      人員已於其函覆之鑑定通知書內敘明其鑑定方法乃針對待
      鑑文件及樣本文件上簽名之起筆、收筆、連筆、筆序等細
      微特徵加以比對，而獲得上開鑑定結果，經本院肉眼觀查
      亦認2 者特徵相同，堪認係同一人所為，本件復有證人陳
      隆佑之證詞可互相佐證相符，則被告聲請本院再次函詢鑑
      定機關，核無必要，併此敘明。
    2.被告戊○○雖辯稱系爭88年8 月30日之保證書上所蓋之「
      戊○○」缺角印文，乃被告戊○○於69年間之印章，但因
      該印章缺角，被告戊○○嗣即不再使用，並於78年4 月24
      日向原告申請變更印鑑，改用其他印章作為與銀行往來之
      用，故而主張其未為上開對保行為云云。惟被告戊○○向
      原告申請變更印鑑，僅限於使用該變更印鑑之帳戶，始受
      印鑑變更效力的限制，至於被告戊○○另外所為擔任他人
      債務之連帶保證人行為，乃獨立之法律行為，並非蓋用該
      變更後之印鑑章始生效力。系爭88年8 月30日之保證書上
      所蓋之「戊○○」缺角印文，既曾為被告戊○○於69年迄
      78年間變更印鑑前之印鑑章，縱該印章已缺角或被告戊○○已於78年間向原告申請變更印鑑，惟衡諸常情，為避免
      舊印鑑章遭他人以回溯日期方式盜用，亦不致於任意棄置
      ，被告戊○○於88年8 月30日再取出以之蓋用於系爭保證
      書上亦屬可能。本院將系爭88年8 月30日之保證書上所蓋
      之「戊○○」缺角印文、與前開被告戊○○於78年4 月24
      日向原告申請變更印鑑之存戶印鑑存摺更換申請書上「舊
      印鑑式樣」之「戊○○」缺角印文，送請法務部調查局人
      員鑑定該2 印文之同一性，經鑑定結果，經重疊比對後該
      2 印文之形體可疊合（至是否係由同一印章所蓋印，因無
      法提出印章實物供鑑定，故無法確認），此有上開95年1
      月17日法務部調查局鑑定通知書1 紙在卷可憑；復參以，
      證人陳隆佑已證稱其親見被告戊○○將之取出蓋用於系爭
      88 年8月30日保證書上而對保，從而，被告戊○○僅以其
      已向原告申請變更印鑑為由而否認其於對保時蓋用上開印
      文，尚無足採。
    3.被告戊○○雖復抗辯：依原告對保作業要點第5 點第2 項
      第3 小點，對保人應令借款人、保證人提出國民身分證正
      本俾憑核對是否為本人，並留影本存檔，本件原告無法提
      出身分證影本，伊絕無對保云云。惟原告訴訟代理人陳稱
      ：上開規定只是訓示規定，因為如果是到客戶處對保，未
      必會有影印機可留存影本，故本件無法提出對保人之身分
      證影本等語（見本院卷(二)93年10月21日言詞辯論筆錄）。
      本院認對保行為之目的，僅係確認擔任連帶保證人者之真
      意，故只須保證人明示其擔任連帶保證人之意而簽名或蓋
      章於保證書上即生效，並不須保證人提出身分證供影印留
      存為必要，且如在外對保，確實易產生如原告訴訟代理人
      所述之無影印機之不便，則上開原告內部作業要點之規定
      應屬訓示規定，本件原告雖無法提出被告戊○○、丁○○
      為對保行為時之身分證影本，惟並不足以影響本件對保之
      效力，亦尚無從據此即遽認被告戊○○並無對保之行為，
      附此敘明。
    4.被告丁○○於歷次書狀中均陳稱：其不識字，出門在外均
      以捺指印為之，必須蓋她的指印才是真正等語（見本院卷
      (一)第50頁、第156頁、卷(二)第339頁），故在文件上蓋指印
      應是丁○○對外為意思表示之重要方式，亦屬其對外意思
      表示常用之重要特徵。經核上開系爭88年8月30日保證書
      上連帶保證人丁○○對保簽章欄即蓋有一枚指印，該枚指
      印經送鑑定雖因紋線模糊不清、特徵點不足而無法鑑定（
      見本院卷(一)第148頁），然對照其餘連帶保證人己○○、
      戊○○之對保簽章欄均未蓋有指印之情，衡情，該枚丁○○對保簽章欄所蓋之指印，乃係因應對保人丁○○特殊不
      識字並無法書寫文字之特徵所為之對保行為。參以，系爭
      保證書上被告戊○○之簽名應為被告戊○○所親簽，已如
      前述，準此，亦堪認證人陳隆佑證稱其當日親自至被告住
      處與戊○○、丁○○同時對保等語，應屬實在。
    5.被告己○○雖提出書狀辯稱：88年8 月30日之保證書及其
      後之借款，被告戊○○、丁○○均完全不知情，都是伊本
      人單獨向原告辦理云云。惟被告戊○○、丁○○於88年8
      月30 日 簽立系爭保證書擔任最高限額連帶保證人之事實
      ，已為本院認定而說明如上，被告己○○因債務避居國外
      ，其上開書狀之目的，無非係為解免其父母之連帶保證人
      責任，使其父母不被原告追償而受其負債牽累，則其所為
      迴護之詞，應無足採，附此敘明。
  (三)按保證人與債權人約定就債權人與主債務人間所生一定債之
    關係範圍內之不特定債務，預定最高限額，由保證人保證之
    契約，為最高限額保證。此種保證契約如定有期間，在該期
    間內所生約定範圍內之債務，不逾最高限額者，均為保證契
    約效力所及；如未定期間，保證契約在未經保證人依民法第
    754 條規定終止或有其他消滅原因以前，所生約定範圍內之
    債務，亦同。故於該保證契約簽訂後所生約定範圍內之債務
    ，於不逾最高限額者，債權人均得請求保證人履行保證責任
    。本件被告戊○○、丁○○於88年8 月30日簽訂保證書，約
    定就被告豪信公司對於原告現在（包括過去所負現在尚未清
    償）及將來所負之借款、票據、透支、墊款、保證、損害賠
    償等及其他一切債務以480 萬元為限額（含本金、及其利息
    、遲延利息、違約金、損害賠償、及其他從屬於主債務之負
    擔），與主債務人豪信公司負連帶清償之責任，乃為最高限
    額保證契約。該最高限額保證契約並未約定期間，嗣被告豪
    信公司向原告借款而積欠如附表所示之本金、利息、違約金
    ，被告戊○○、丁○○既未能舉證其2人於被告豪信公司向
    原告為如附表所示之4筆借款前已依民法第754條規定終止系
    爭保證契約，則其2人於該最高限額480萬元之範圍內自應就
    系爭債務與被告豪信公司、己○○負連帶清償責任。
  (四)被告戊○○、丁○○亦否認在系爭4 紙借據上蓋章用印擔任
    連帶保證人之事實，其所辯核與原告訴訟代理人陳稱：系爭
    4 紙借據都只是由被告己○○拿戊○○、丁○○的印章來蓋
    ，被告丁○○、戊○○並未親自到場等語相符（見本院卷(一)
    第96頁），足見被告戊○○、丁○○辯稱其2 人並未同意在
    系爭4 紙借據上蓋章擔任連帶保證人乙節屬實。原告雖另主
    張：依被告戊○○、丁○○於69年及70年簽訂之授信約定書
    約定事項第24條已約定：「舉凡使用於貴行往來之各種票據
    、借款及其他一切憑證、文件上之印文，貴行以『肉眼』認
    為與立約人留存於貴行之任一印鑑相符而為交易時，即視為
    立約人所為之有效法律行為，立約人願負一切責任，絕無異
    議」（見本院卷(一)第8 、9 、10頁），故原告可僅憑被告戊○○、丁○○於系爭4 紙借據上之印文主張被告戊○○、丁○○2 人就系爭借款應負連帶保證責任云云。惟查，上開授
    信約定書係原告片面制定之定型化條款，且該條款規定原告
    不須實際確認立約人是否有為該法律行為之真意，原告人員
    僅須肉眼在文件上見到與立約人所留存印章相符之印文，即
    視為立約人已為該法律行為，顯失公平，該條款應屬無效。
    本件被告戊○○、丁○○既未同意在系爭4 紙借據上蓋章擔
    任連帶保證人，原告自不得依該4 紙借據上連帶保證人下方
    之戊○○、丁○○印文主張被告戊○○、丁○○就系爭4 筆
    借款債務，亦應與被告豪信公司、己○○負完全而無金額上
    限之連帶清償責任。
六、從而，原告依消費借貸之法律關係請求被告豪信公司、及依
    系爭4 紙借據上之連帶保證法律關係請求被告己○○應連帶
    給付原告如附表所示之本金、利息、違約金；另依上述88年
    8 月30日保證書之最高限額連帶保證法律關係，請求被告戊○○、丁○○在最高限額480 萬元之範圍限度內，與被告豪
    信公司、己○○連帶給付如附表所示之本金、利息、違約金
    ，為有理由，應予准許。但原告就被告戊○○、丁○○之請
    求部分，因系爭4 筆借款之清償日未定，如於清償完畢前，
    其本金、利息、違約金合計已超過上開最高限額480 萬元之
    範圍，則原告就該超過部分對被告戊○○、丁○○即無請求
    權，故就原告超過最高限額480 萬元部分之聲明，應予駁回
    。
七、本件事實已臻明確，兩造其餘之攻擊或防禦方法，及未經援
    用之證據，經本院斟酌後，認為與判決基礎之事實並無影響
    ，均不足以影響本裁判之結果，自無一一詳予論駁之必要，
    併此敘明。
據上論結，本件原告之訴為一部有理由，一部無理由，依民事訴
訟法第385 條第1 項前段、第79條、第85條第2 項，判決如主文
。
中    華    民    國    95    年    4     月    20    日
                         民事第一庭  法  官  林曉芳
中    華    民    國    95    年    4     月    20    日
                                     書記官  葉菽芬
附表
┌───┬──────┬─────┬──────┬────────────┐
│編 號 │尚積欠金額  │利息利率  │利息計算    │違約金計算起迄期間      │
│      │（新臺幣）  │          │起迄時間    │及利率                  │
├───┼──────┼─────┼──────┼────────────┤
│  1   │200 萬元    │  8.31%   │自92年5月22 │自92年6月22日起至清償日 │
│      │            │          │日起至清償日│止，逾期6個月以內，按上 │
│      │            │          │止          │開利率10％計算，逾期超過│
│      │            │          │            │6個月者，按上開利率20％ │
│      │            │          │            │計算。                  │
│      │            │          │            │                        │
├───┼──────┼─────┼──────┼────────────┤
│  2   │332,438元   │  7.647%  │自92年8月30 │自92年9月30日起至清償日 │
│      │            │          │日起至清償日│止，逾期6個月以內，按上 │
│      │            │          │止          │開利率10％計算，逾期超過│
│      │            │          │            │6個月者，按上開利率20％ │
│      │            │          │            │計算。                  │
├───┼──────┼─────┼──────┼────────────┤
│  3   │149,341元   │  7.16%   │自92年8月30 │自92年9月30日起至清償日 │
│      │            │          │日起至清償日│止，逾期6個月以內，按上 │
│      │            │          │止          │開利率10％計算，逾期超過│
│      │            │          │            │6個月者，按上開利率20％ │
│      │            │          │            │計算。                  │
├───┼──────┼─────┼──────┼────────────┤
│ 4    │107萬元     │  7.764%  │自92年6月5日│自92年7月5日起至清償日止│
│      │            │          │起至清償日止│，逾期6個月以內，按上開 │
│      │            │          │            │利率10％計算，逾期超過6 │
│      │            │          │            │個月者，按上開利率20％計│
│      │            │          │            │算。                    │
└───┴──────┴─────┴──────┴────────────┘
以上為正本係照原本作成
如對本判決上訴，須於判決送達後20日內向本院提出上訴狀


司法院資訊處製作；財團法人民間司法改革基金會備份。
